【裁判字號】    98,訴,1901
【裁判日期】    990308
【裁判案由】    分割共有物
【裁判全文】
臺灣桃園地方法院民事判決              98年度訴字第1901號
原      告  丙○○
訴訟代理人  彭國良律師
被      告  戊○○
            己○○
            丁○○
            乙○○
兼  訴  訟
代  理  人  庚○○
受  告  知
訴  訟  人  眾翔科技股份有限公司
法定代理人  甲○○
上列當事人間請求分割共有物事件，本院於民國99年2 月9 日言
詞辯論終結，判決如下：
    主  文
兩造共有坐落桃園縣楊梅鎮○○○段第四六四之六地號土地，面
積八七五九平方公尺，其分割方法如附圖所示，編號A1、A2、A3
部分面積合計二一八九點七五平方公尺，歸被告戊○○所有；如
附圖所示編號B1、B2、B3部分面積合計二一八九點七五平方公尺
，歸被告鄒貴所有；如附圖所示編號C1、C2、C3部分面積合計
二一八九點七五平方公尺，歸原告所有；如附圖所示編號D 部分
面積七二九點九一平方公尺，歸被告庚○○所有；如附圖所示編
號E 部分面積七二九點九一平方公尺，歸被告乙○○所有；如附
圖所示編號F 部分面積七二九點九一平方公尺，歸被告丁○○所
有。
訴訟費用由兩造依附表所示所有權應有部分之比例負擔。
    事  實  及  理  由
甲、原告起訴主張，坐落桃園縣楊梅鎮○○○段第464 之6 地號
    土地（下稱系爭土地）為兩造所共有，兩造各人之所有權應
    有部分均如附表所示。又系爭土地並無因物之使用目的不能
    分割之情事，亦無契約訂有不分割之期限，兩造間就分割方
    法復無法達成分割協議，原告自得依民法第823 條第1 項之
    規定，請求判決分割系爭土地等語。並為訴之聲明：兩造共
    有之系爭土地應予分割如附圖所示編號A1、A2、A3部分面積
    合計2189.75 平方公尺，由被告戊○○取得；如附圖所示編
    號B1、B2、B3部分面積合計2189.75 平方公尺，由被告鄒貴
    取得；如附圖所示編號C1、C2、C3部分面積合計2189.75
    平方公尺，由原告丙○○取得；如附圖所示編號D部 分面積
    729.91平方公尺，由被告庚○○取得；如附圖所示編號E 部
    分面積729.91平方公尺，由被告乙○○取得；如附圖所示編
    號F 部分面積729.91平方公尺，由被告丁○○取得。
乙、被告戊○○、庚○○、乙○○則以：倘若以抽籤方式決定分
    得之土地位置，渠等均同意分割。又桃園縣楊梅地政事務所
    以99年1 月19日楊地測字第0996000030號函覆系爭土地複丈
    成果圖即如附圖所示之分割方案，並非均按系爭土地現存田
    埂劃分，致各共有人需重新花錢整地等語，資為抗辯。並為
    答辯聲明：駁回原告之訴。
丙、被告鄒貴則以：其不願分割，況若本件分割方案非按系爭
    土地現存田埂所劃分，則兩造需另支付整地費用以利分耕等
    語，資為抗辯。並為答辯聲明：駁回原告之訴。
丁、被告丁○○未於言詞辯論期日到場，亦未提出書狀作何聲明
    或陳述。
戊、得心證之理由：
一、本件被告丁○○經合法通知，未於言詞辯論期日到場，核無
    民事訴訟法第386 條所列各款情形，此部分爰依原告之聲請
    ，由其一造辯論而為判決。
二、經查，原告所主張系爭土地為兩造分別共有，所有權應有部
    分各如附表所示，且兩造間並無不分割之協議，系爭土地亦
    無因物之使用目的不能分割之情形，原告復無法與被告達成
    分割協議等事實，業據提出地籍圖謄本影本1 紙、土地登記
    第二類謄本2 紙為證（見本院卷第6 頁至第8 頁），且經本
    院依職權履勘現場查核無誤，並為到場被告所不爭執，自堪
    信為真實。
三、按每宗耕地分割後每人所有面積未達0.25公頃者，不得分割
    。但有下列情形之一者，不在此限：(3)本條例中華民國89年
    1 月4 日修正施行後所繼承之耕地，得分割為單獨所有。(4)
    本條例中華民國89年1 月4 日修正施行前之共有耕地，得分
    割為單獨所有，農業發展條例第16條第1 項第3 款、第4 款
    定有明文。經查，依前開土地登記謄本之記載，系爭土地地
    目為田，使用分區則為特定農業區，使用地類別為農牧用地
    ，是系爭土地係屬耕地甚明。而系爭土地總面積為8,759 平
    方公尺，則兩造若各以其如附表所示所有權應有部分之比例
    分割，每人所能分得之耕地面積固均未達0.25公頃，然原告
    及被告戊○○、鄒貴取得系爭土地所有權應有部分之日期
    各為88年2 月12日、68年11月19日、68年11月19日；其餘被
    告則均係於93年8 月30日依分割繼承原因而取得系爭土地之
    所有權應有部分，此均可依前述系爭土地之登記謄本得知，
    則依上開法律規定，系爭土地仍得分割為單獨所有，並無疑
    義。
四、再按各共有人，除法令另有規定外，得隨時請求分割物，但
    因物之使用目的不能分割或契約訂有不分割之期限者，不在
    此限；共有物之分割，依共有人協議之方法行之。分割之方
    法不能協議決定，或於協議決定後因消滅時效完成經共有人
    拒絕履行者，法院得因任何共有人之請求，命為下列之分配
    ：(1)以原物分配於各共有人。但各共有人均受原物之分配顯
    有困難者，得將原物分配於部分共有人，民法第823 條第1
    項、第824 條第1 項第1 款亦有明文。本件兩造共有之系爭
    土地，既無因物之使用目的不能分割之情形，復無不為分割
    之約定，且兩造前未能協議決定分割方法之情事，揆諸上揭
    法律規定，原告請求裁判分割，即屬有據。
五、又原告主張系爭土地之分割方法，以如附圖即桃園縣楊梅地
    政事務所複丈日期為98年12月24日之土地複丈成果圖所示，
    編號A1、A2、A3部分，面積合計2189.75 平方公尺，由被告
    戊○○取得（編定為單獨地號）；如附圖所示編號B1、B2、
    B3部分面積合計2189.75 平方公尺，由被告鄒貴取得（編
    定為單獨地號）；如附圖所示編號C1、C2、C3部分面積合計
    2189.75 平方公尺，由原告丙○○取得（編定為單獨地號）
    ；如附圖所示編號D 部分面積729.91平方公尺，由被告庚○○取得；如附圖所示編號E 部分面積729.91平方公尺，由被
    告乙○○取得；如附圖所示編號F 部分面積729.91平方公尺
    ，由被告丁○○取得（均各編定為單獨地號）。就此經查，
    系爭土地係坐落在桃園縣楊梅鎮富岡里12鄰內，對外聯絡道
    路均經由楊梅鎮○○街往富岡或新竹縣新湖口地區，且緊鄰
    新竹縣湖口鄉和興村，目前僅有農徑可通外界，一般汽車無
    法直達系爭土地。目前系爭土地上有部分菜園、部分則未耕
    作，相鄰之同段第461 地號土地現為池塘；同段第464 之10
    地號土地則為水圳及供人行走之農路，池塘另一邊則為縱貫
    線鐵路，附近土地均作農業使用等情，業經本院依職權履勘
    現場及囑託桃園縣楊梅地政事務所測量人員測量無誤，有勘
    驗筆錄、現場簡圖各乙份、現場照片19張及上開地政事務所
    以99年1 月19日楊地測字第0996000030號函所附複丈日期為
    98年12月24日之複丈成果圖1 份在卷可按（見本院卷第64頁
    至第67頁、第71頁至第79頁）。是綜合上情，系爭土地各部
    分之價值均無何重大差異，故依兩造所有權應有部分之比例
    折算面積後加以平均分配，即足使兩造均可加以良好使用，
    俾地盡其利，充足將來經濟發展，而可達公平之旨。再以如
    原告所主張之上開方式分割，兩造各取得之部分應均與目前
    兩造各所現實使用耕作之部分大致相符，此亦為兩造於本院
    勘驗現場時所不爭，有上開勘驗筆錄可據（見本院卷第66頁
    ）。故即使兩造依此分割方法取得各自之土地後，確有與現
    況之田埂不盡相符之情形而須重作田埂，衡情亦可認為此已
    屬損害最小之方式。故依原告主張之分割方案，已能兼顧兩
    造之利益而無何不適當之處。本院斟酌上開各共有人即兩造
    之利害關係，使用情形，共有物之性質及價值、經濟效用、
    公平經濟原則等情事，認依原告主張之上開分割方案為適當
    可採。至被告所抗辯稱兩造應以抽籤之方式取得如附圖所示
    各部分之土地乙節，未能得全體共有人同意，且此方式亦為
    法律規定所無，自難採用。
六、另按應有部分有抵押權或質權者，其權利不因共有物之分割
    而受影響。但有權利人同意分割、權利人已參加共有物分割
    訴訟或權利人經共有人告知訴訟而未參加，其權利移存於抵
    押人或出質人所分得之部分。前項但書情形，於以價金分配
    或以金錢補償者，準用第881 條第1 項、第2 項或第899 條
    第1 項規定。前條第3 項之情形，如為不動產分割者，應受
    補償之共有人，就其補償金額，對於補償義務人所分得之不
    動產，有抵押權。前項抵押權應於辦理共有物分割登記時，
    一併登記，其次序優先於第2 項但書之抵押權，民法第824
    條之1 第2 項至第5 項定有明文。次按訴訟之結果，於第三
    人有法律上利害關係者，法院得於第一審或第二審言詞辯論
    終結前相當時期，將訴訟事件及進行程度以書面通知該第三
    人。前項受通知人得於通知送達後5 日內，為第242 條第1
    項之請求。第1 項受通知人得依第58條規定參加訴訟者，準
    用民事訴訟法第67條之規定，民事訴訟法第67條之1 亦有明
    文。經查，本件共有人即被告丁○○前以其所有系爭土地之
    所有權應有部分12分之1 設定最高限額600 萬元、存續期間
    自民國95年11月8 日至115 年11月7 日之抵押權登記予抵押
    權人眾翔科技股份有限公司（下稱眾翔公司），此有系爭土
    地之土地登記第二類謄本在卷可稽（見本院卷第8 頁）。本
    院爰依前開規定及原告之聲請於訴訟中對該抵押權人即眾翔
    公司為告知訴訟。又眾翔公司經本院告知訴訟後，均未於言
    詞辯論期日到場，亦未提出書狀作何聲明或陳述，核屬權利
    人經共有人告知訴訟而未參加之情形，揆諸前揭規定，其抵
    押權自應移存於抵押人即被告丁○○本件分割所得之土地上
    ，附此敘明。
七、從而，原告依民法第823 條第1 項、第824 條第1 項第1 款
    所規定之法律關係，訴請判決系爭土地以如前所述之分割方
    法為分割，為有理由，應予准許。
八、末按訴訟費用，由敗訴之當事人負擔；因共有物分割、經界
    或其他性質上類似之事件涉訟，由敗訴當事人負擔訴訟費用
    顯失公平者，法院得酌量情形，命勝訴之當事人負擔其一部
    ，民事訴訟法第78條、第80條之1 定有明文。本件固為原告
    勝訴之判決，惟本件既屬共有物分割事件涉訟，兩造於訴訟
    上之所為，又未徒增不必要之費用，且判決結果對兩造之權
    利亦各屬有利，是由敗訴之被告負擔全部訴訟費用者，顯失
    公平，本院酌量此情形，認本件訴訟費用應由兩造各依其就
    系爭土地所有權應有部分之比例分擔，始為公允。
據上論結，本件原告之訴為有理由，依民事訴訟法第385 條第1
項前段、第78條、第80條之1 、判決如主文。
中    華    民    國    99    年    3     月    8     日
              民事第二庭    法  官  張震武
以上正本係照原本作成
如對本判決上訴，須於判決送達後20日內向本院提出上訴狀
中    華    民    國    99    年    3     月    8     日
                            書記官  顏伯儒
附表：系爭土地各共有人所有權應有部分
┌──┬────┬─────┬──────────────┐
│編號│ 共有人 │應有部分  │  備註                      │
├──┼────┼─────┼──────────────┤
│1.  │丙○○  │1/4       │地號：桃園縣楊梅鎮○○○段第│
├──┼────┼─────┤464 之6 地號                │
│2.  │戊○○  │1/4       │面積：8,759平方公尺         │
├──┼────┼─────┤地目：田                    │
│3.  │鄒貴  │1/4       │使用分區：特定農業區        │
├──┼────┼─────┤使用地類別：農牧用地        │
│4.  │庚○○  │1/12      │公告土地現值：1,300 元/㎡   │
├──┼────┼─────┤                            │
│5.  │乙○○  │1/12      │                            │
├──┼────┼─────┤                            │
│6.  │丁○○  │1/12      │                            │
└──┴────┴─────┴──────────────┘

司法院資訊處製作；財團法人民間司法改革基金會備份。
